【裁判字號】    89,訴,1383
【裁判日期】    901004
【裁判案由】    退除給與
【裁判全文】
臺北高等行政法院判決                         八十九年度訴字第一三八三號
                              .
    原      告  甲○○
    被      告  國防部
    代  表  人  伍世文部長）.
    訴訟代理人  乙○○
                丙○○
                丁○○
右當事人間因退除給與事件，原告不服行政院中華民國八十九年九月二十日台八十九
訴字第二七六九九號再訴願決定，提起行政訴訟，本院判決如左：
    主  文
原告之訴駁回。
訴訟費用由原告負擔。
    事  實
一、事實概要：原告於民國（下同）六十六年十月一日上校退伍，八十七年間向被告
    陳情，略以退休俸之給與，將官與上校以下為差別計算方式，顯不合理，請自八
    十七年七月一日起，回歸憲法之平等權利，將其退休俸比照將官計算，以本俸與
    其他現金給與兩部分合併計算發給云云。案經被告所屬人事參謀次長室以八十九
    年一月五日（八九）易晨字第○○四二六號書函否准所請。原告不服，提起訴願
    、再訴願，均遭決定駁回，遂提起行政訴訟。
二、兩造聲明：
    (一)原告聲明：
      (1)請求撤銷原處分及訴願、再訴願決定。
      (2)被告應給付原告新台幣（下同）一千萬元及自六十七年起至清償日止按年息
        百分之十八計算之利息，並自九十年起每年給付五十萬元之退休俸。
      (3)訴訟費用由被告負擔。
    (二)被告聲明：如主文所示。
三、兩造之爭點：
    (一)原告退役時為上校，其請求退休俸比照將官辦理，是否有理？
    (二)所謂「其他現金給與」之定義為何？
    (一)原告主張：
      (1)陸海空軍軍官服役條例第二十七條規定：「退休俸‧‧‧係依當時現役官階
        之每月月薪為準」。並未就將官與上校以下作不同之規定，因此，將官與上
        校以下之退休俸應完全一致，不應有不同計算方式之情事發生。又公務員退
        休法第八條亦明訂：「月薪額，包括本俸及其他現金給與兩部分」。被告在
        將官退休俸之給與是以合乎公務員退休法之規定，將兩部分合併計算給與之
        ，故退休俸之所得與現役時之所得幾無差別，但原告（退役上校）之退休俸
        卻只以本俸計算給與之，而將其他現金給與部分剋扣，故所得僅為現役時之
        半數，因本俸與其他現金給與本各佔約一半，今年其他現金給與部分將再度
        調高，則其他現金給與部分即超過本俸。此一將官與上校以下之退休俸給與
        之不平等待遇，對將官而言是依法行政，並無不當；但對上校以下退役軍人
        而言，乃違法及違憲行為，當應予以糾正。
      (2)就法之觀點言，公務員退休法為母法，陸海空軍軍官服役條例為子法，當子
        法規定不夠周延時，即應依母法規定；倘子法之規定與母法牴觸時，子法即
        屬無效。本件子法並未規定「月薪額」如何劃分，當應遵從母法「月薪額包
        括本俸及其他現金給與兩部分」計算給與之，始為合法。然被告之作法，乃
        將將官之退休俸依母法規定兩部分合併計算給與之，然對上校以下之退休俸
        給與計算方式，卻未遵守母法規定給與之，而以子法未規定，將「其他現金
        給與」部分剋扣之計算方式給與之，乃違法行為。
      (3)被告（八八）易晨字第一○一○三號函「‧‧‧另依行政院台六十二人政肆
        字第一八五○七號文核定：中將比照簡任十二職等年功俸一級俸額及專業加
        給，少將比照簡任十一職等本俸五級俸額及專業加給，其退休俸待遇低於上
        述簡任職等給與者，另發給其差額」，此一差額實際亦為月薪額中之「其他
        現金給與」部分。此一行政命令僅規定另發給退役將官差額部分，而上校以
        下之退休俸差額部分卻未提及，顯有違平等原則‧‧‧。又被告（八九）易
        晨字第○○四二六號函「另查支領退休俸除將官差額補助自民國八十六年一
        月一日起已納入陸海空軍軍官士官服役條例第三十九條『第一項：本條例施
        行前已退除者，其支領之退除給與及其他各項補助，均按原規定支給。第二
        項：本條例施行前已服役，施行後退除者，支領之退除給與，低於施行前退
        除者之所得，應補足其差額』中明定，併予敘明」，是該條例增列之「應補
        足其差額」，即為「其他現金給與」部分，且此項差額，不但將官有，上校
        以下亦有。然八十六年一月一日始增列之條文，卻只補足將官，而將上校以
        下摒除於外，顯有不平等待遇‧‧‧。
      (4)被告所依據之「行政院台六十二人政肆字第一八五○七號函」及「陸海空軍
        軍官士官服役條例八十六年增列之條文」，均係變更原有法律之行為，未經
        立法院修法程序，當為違法，且其變更亦違反憲法第七條之平等原則，是故
        造成剋扣退休俸部分，理當依法返還，始為合法。
    (二)被告主張：
      (1)法令依據：
        六十三年「陸海空軍軍官服役條例」第二十一條第一項第三款規定：服現
          役逾二十年或服現役滿十五年而年滿六十歲者，按服現役實職年資，給與
          退休俸終身，或依志願給與退休金。
        六十三年「陸海空軍軍官服役條例」第二十七條退休俸給與規定：
          Ａ、服現役實職年資屆滿十五年者，給與現役官階月薪百分之七十五，爾
              後每增乙年，加發百分之一，但最高以現役官階月薪百分之九十為限
              。
          Ｂ、上將百分之百支給。
        八十四年「陸海空軍軍官士官服役條例」第三十九條第一項：本條例施行
          前已退除者，其支領之退除給與及其他各項補助，均按原規定支給。同條
          例第二項：本條例施行前已服役，施行後退除者，支領之退除給與，低於
          施行前退除者之所得，應補足其差額。
      (2)處理經過：
        查原告係六十六年十月一日以上校階退役，經核定軍官役年資二十三年九
          個月十五日，支領現役官階月薪百分之八十四退休俸在案，其給與內涵完
          全依據前述條例之規定。
        另查國軍軍官退除給與制度係自四十八年被告制訂「陸海空軍軍官服役條
          例」公布實施後陸續建立，惟在台將官早自四十六年起即辦理正式退除役
          ，經行政院國軍退除役官兵輔導委員會擬定辦法，一律安置於各公營事業
          機構擔任顧問，因當時顧問待遇高於現役將官，使將官退除制度，得以順
          利實施，迄至五十四年底，因各公營事業機關顧問已呈飽和，乃決定停辦
          ，但因將級退休俸月支金額低於顧問，為使支領退休俸人員與顧問待遇一
          致，故決定退除將級人員除依規定支領退休俸外，另比照顧問待遇補足其
          差額。上述退除安置方案，曾於五十四年經總統（五四）台統二人字第○
          七六一號代電與行政院台（五四）人五五七二號令核准實施。另於六十二
          年配合待遇調整，奉行政院六十二年人政肆字第一八五○七號函核定：中
          將按「文職十二職等年功俸一級俸額」及「專業加給」，少將按「文職十
          一職等本俸五級俸額」及「專業加給」為俸給發放標準；另查國軍退除給
          與法令並無「其他現金給與」之規定，至國軍發給「退除給與其他現金給
          與補償金」，係立法委員鑒於軍公教人員現職待遇結構相同，於被告制訂
          「陸海空軍軍官士官服役條例」中增訂條文，比照公務人員發給。故原告
          所稱，將官按公務人員退休法規定，以「本俸」與「其他現金給與」合併
          給與，並非事實。
        為解決此項差額補助適法問題，已於八十四年「陸海空軍軍官士官服役條
          例」第三十九條第一、二項中明定。
      (3)綜上所陳，原告係六十六年十月一日以上校階退伍，計服軍官役年資二十三
        年九個月十五日，被告依六十三年「陸海空軍軍官服役條例」核予支現役官
        階本俸百分之八十四退休俸在案，並無違失，所請補發差額乙節，於法無據
        ，不合辦理。
        理    由
一、按六十三年五月二十八日條正之「陸海空軍軍官服役條例」第二十一條第一項第
    三款規定：服現役逾二十年或服現役滿十五年而年滿六十歲者，按服現役實職年
    資，給與退休俸終身，或依志願給與退休金。又依同條例第二十七條訂定之退伍
    金退休俸贍養金給與規定表附註二：月薪額，係依當時現役官階之每月月薪為準
    。附註四之（二）第一點：服現役實職年資屆滿十五年者，給與現役官階月薪百
    分之七十五，爾後每增乙年，加發百分之一，但最高以現役官階月薪百分之九十
    為限。查本件原告係六十六年十月一日以上校階退役，經核定軍官役年資二十三
    年九個月十五日，支領現役官階月薪百分之八十四退休俸在案，其退休給與，核
    與前揭法律規定，並無不合，訴願、再訴願決定，遞予維持，俱無不合。
二、原告起訴意旨略以：陸海空軍軍官服役條例第二十七條規定，退休俸係依當時現
    役官階之每月月薪為準，並未就將官與上校以下作不同之規定，因此，將官與上
    校以下之退休俸應完全一致，不應有不同計算方式之情事發生。又公務人員退休
    法為母法，陸海空軍軍官服役條例為子法，當子法規定不夠周延時，即應依母法
    規定；倘子法之規定與母法牴觸時，子法即屬無效；本件子法陸海空軍軍官服役
    條例並未規定「月薪額」如何劃分，當應遵從母法公務人員退休法第八條規定「
    月薪額包括本俸及其他現金給與兩部分」計算給與之，始為合法；然被告就將官
    之退休俸，依母法規定兩部分合併計算給與之，故退休俸之所得與現役時之所得
    幾無差別，但對上校以下之退休俸，卻未依照上述方式計算給與，只以本俸計算
    給與之，而將其他現金給與部分剋扣，故所得僅為現役時之半數，顯有違憲法平
    等原則。准此，被告（八八）易晨字第一○一○三號函所指之「行政院台六十二
    人政肆字第一八五○七號文」及（八九）易晨字第○○四二六號函所稱自八十六
    年一月一日起所增列陸海空軍軍官士官服役條例第三十九條第一項及第二項規定
    ，均與憲法平等原則牴觸，是被告應將剋扣之退休俸（其他現金給予部分）返還
    原告，始為合法云云。惟查：
    (1)陸海空軍軍官服役條例適用之對象，為陸海空軍軍官，而公務人員退休法適用
      之對象，則為依公務人員任用法任用之現職人員，適用對象不同，自無子法與
      母法之關係。
    (2)現行公務人員退休法並未有如原告所稱「月薪額包括本俸及其他現金給與兩部
      分」之規定。
    (3)八十二年一月二十日總統令修正公布前之公務人員退休法第八條第一項固有規
      定：「本法所稱月俸額，包括實領本俸及其他現金給與。」惟同條第二項又規
      定：「前項其他現金給與之退休金應發給數額，由考試院會同行政院定之。」
      而原告所稱之「其他現金給與」，意即「現役時之所得與退休俸之差額」，可
      知上開規定之「其他現金給與」（由考試院與行政院會同另訂之），與原告所
      稱之「其他現金給與」，意義完全不同。況考試院與行政院從未就「其他現金
      給與之退休金應發給數額」訂定給與辦法，換言之，一般退休之公務人員並未
      領取「其他現金給與」之部分，原告之認知，顯有誤會。
    (4)八十四年八月十一日總統令制定公布之「陸海空軍軍官士官服役條例」第三十
      九條第五項規定：「五十九年七月一日以後退伍除役之軍官、士官其退除給與
      ，比照公務人員發給退休金其他現金給與補償金，其發給辦法及對象，由行政
      院定之。」嗣行政院於八十五年六月二十九日制定發布「退除役軍官士官退除
      給與其他現金給與補償金發給辦法」，原告於本院九十年五月十五日準備程序
      中，亦承認根據前揭辦法已領取補償金三十餘萬元在案。足見政府對陸海空軍
      官士官退休之照顧，並不遜於一般公務人員，原告指稱被告剋扣其退休俸「其
      他現金給與」之部分云云，顯係誤解法令規定所致，毫無依據。
    (5)原告所稱之「行政院台六十二人政肆字第一八五○七號函」，係核定「中將比
      照簡任十二職等年功俸一級俸額及專業加給，少將比照簡任十一職等本俸五級
      俸額及專業加給，為俸給發放標準，其退休俸待遇低於上述簡任職等給與者，
      另發給其差額。」此所謂「差額」，顯非八十二年一月二十日修正前之公務人
      員退休法或陸海空軍軍官士官服役條例中所稱之「其他現金給與」。原告誤將
      之劃上等號而請求比照辦理，自非可取。至於前開函文之核定是否違憲，因與
      本件原告之請求無涉，尚無須深論，況如違憲，原告更無比照適用之餘地。
    (6)八十四年八月十一日總統令制定公布之「陸海空軍軍官士官服役條例」第三十
      九條第一項規定：「本條例施行前已退除者，其支領之退除給與及其他各項補
      助，均按原規定支給。」第二項規定：「本條例施行前已服役，施行後退除者
      ，支領之退除給與，低於施行前退除之所得，應補足其差額。」，此條文非僅
      適用於將官，上校以下軍官士官亦均一體適用，與憲法平等原則無違。
    綜上所述，原告指摘原處分及訴願、再訴願決定不當，訴請撤銷，並請求被告補
    償其退役二十三年間被剋扣之退休俸一千萬元及按優惠存款利率計付利息，另自
    九十年起每年給付五十萬元之退休俸，均無理由，應予駁回。
三、據上論結，本件原告之訴為無理由，依行政訴訟法第九十八條第三項前段，判決
    如主文。
中      華      民      國     九十     年      十      月      四      日
                           臺 北 高 等 行 政 法 院  第三庭
                                             審判長 法  官  徐瑞晃
                                                    法  官  吳慧娟
                                                    法  官  李得灶
右為正本係照原本作成。
如不服本判決，應於送達後二十日內向本院提出上訴狀並表明上訴理由，如於本判決
宣示後送達前提起上訴者，應於判決送達後二十日內補提上訴理由書（須按他造人數
附繕本）。
中      華      民      國     九十     年      十      月     十二     日
                                                    書記官  陳清容


司法院資訊處製作；財團法人民間司法改革基金會備份。
